臺灣高等法院刑事裁定
109年度毒抗字第121號
抗  告  人
即  被  告  李凱莉





選任辯護人  張凱翔律師                    
上列抗告人即被告因違反毒品危害防制條例案件，不服臺灣新北
地方法院109年度毒聲字第175號，中華民國109年5月28日裁定（
聲請案號：臺灣新北地方檢察署109年度聲觀字第156號、109年
度毒偵字第1532號），提起抗告，本院裁定如下：
    主  文
抗告駁回。
    理  由
一、原裁定意旨略以：抗告人即被告甲○○（下稱被告）基於施用
    第二級毒品之犯意，於民國109年3月3日22時許，在新北市○
    ○區○○街00號艾森堡汽車旅館615號房間內，以將第二級毒品
    大麻置入菸斗內燒烤吸食之方式，施用第二級毒品大麻1次
    之事實，業經被告於警詢時及偵查中均自白不諱，並有第二
    級毒品大麻1包（淨重0.1477公克，驗餘淨重0.0950公克）
    、大麻吸食器（菸斗）1支扣案及新北市政府警察局中和分
    局搜索扣押筆錄、新北市政府警察局中和分局員山派出所扣
    押物品目錄表、毒品初步鑑驗報告單、照片、臺北榮民總醫
    院109年4月14日北榮毒鑑字第C0000000號毒品成分鑑定書1
    份在卷可佐，且被告於109年3月4日2時8分許經警採尿送驗
    ，結果呈大麻代謝物陽性反應一節，亦有尿液採驗同意書、
    新北市政府警察局受採集尿液檢體人姓名及檢體編號對照表
    、台灣檢驗科技股份有限公司濫用藥物實驗室109年3月12日
    報告編號UL/2020/00000000號濫用藥物檢驗報告（尿液檢體
    編號：E0000000號）各1份在卷可稽，足認被告之自白與事
    實相符，其施用第二級毒品大麻之犯行，堪予認定。又被告
    前未曾因施用毒品經法院裁定送觀察、勒戒或強制戒治，亦
    有本院被告前案紀錄表1份在卷可按。是檢察官聲請裁定將
    被告送勒戒處所執行觀察、勒戒，核無不合，應予准許。爰
    依毒品危害防制條例第20條第1項，觀察勒戒處分執行條例
    第3條第1項，裁定被告應送勒戒處所觀察、勒戒等語。
二、抗告意旨略以：
（一）本案檢察官除於109年3月4日對被告訊問本案案情外，即
      未再傳喚被告到庭，告以鑑定結果，且檢察官聲請送被告
　　　至勒戒處所觀察、勒戒之聲請書漏未送達被告，亦未送達
      選任辯護人，使被告及選任辯護人無從得知訴訟程序進度
      ，以致無法適時向原審陳述意見或聲請調查證據，核屬剝
      奪被告之防禦權、妨礙被告陳述意見之權，有違正當法律
      程序。又檢察官及原審皆未詢問被告及選任辯護人是否參
      與治療機構之戒癮治療，致被告及選任辯護人無從向原審
      表示意見，妨礙被告防禦權及陳述意見權。
（二）本案檢察官決定被告處遇方式前未依法踐行調查程序，斟
      酌對被告較為適宜之處遇方式，實具裁量瑕疵，且原審疏
      未審酌上情，遽以檢察官之聲請作成將被告送勒戒處所觀
      察、勒戒之裁定，並非允當。
（三）被告現已參與治療機構之戒癮治療，經尿液檢驗後未有再
      施用毒品之反應，且其治療機構之醫囑建議持續參與戒癮
      治療診療，不宜逕為中斷，應裁定命被告繼續完成戒癮治
      療為妥。況被告為兩名就讀國小之未成年子女之母親，如
      冒然送被告至勒戒處所觀察、勒戒而拘束其人身自由兩個
      月，被告之未成年子女恐生疏於照料之情事，難以兼顧子
      女最佳利益，亦無益穩定被告心性以戒治毒品。爰依法提
      起抗告，請撤銷原裁定並駁回檢察官之聲請，或諭知較妥
      適之裁定，以代替送勒戒處所觀察、勒戒等語。
三、經查：
（一）被告於上開時、地，以前揭方式，施用第二級毒品大麻1
      次之事實，業據被告於警詢及偵訊時均坦白承認，而被告
      於109年3月4日2時8分許經警採尿送驗，檢驗結果呈大麻
      代謝物陽性反應一節，亦有尿液採驗同意書、新北市政府
      警察局受採集尿液檢體人姓名及檢體編號對照表、台灣檢
      驗科技股份有限公司濫用藥物實驗室109年3月12日報告編
      號UL/2020/00000000號濫用藥物檢驗報告（尿液檢體編號
      ：E0000000號）各1份在卷可稽，此外，復有新北市政府
      警察局中和分局搜索扣押筆錄、新北市政府警察局中和分
      局員山派出所扣押物品目錄表、照片、臺北榮民總醫院10
      9年4月14日北榮毒鑑字第C0000000號毒品成分鑑定書等件
      在卷足憑，及第二級毒品大麻1包（淨重0.1477公克，驗
      餘淨重0.0950公克）、大麻吸食器（菸斗）1支扣案為證
      ，堪認被告上開任意性自白核與事實相符，可以採取，是
      被告上揭施用第二級毒品大麻之犯行，堪以認定。又被告
      前未曾因施用毒品案件而受觀察勒戒或強制戒治之執行，
      有本院被告前案紀錄表1份在卷可憑。故原裁定令被告入
      勒戒處所觀察、勒戒，並無違法或不當。
（二）抗告意旨雖指稱：檢察官未再傳喚被告到庭，告以鑑定結
      果，妨礙被告防禦權及陳述意見權等語，然檢察官於109
      年3月4日偵訊時，已一一訊問被告關於其施用毒品之事實
      、採尿程序、扣案毒品來源及扣案物品何人所有、用途等
      情，業已保障被告基本陳述意見權利，難謂檢察官未再傳
      訊被告，告以鑑定結果，實際聽取其意見，係屬不當。
（三）抗告意旨復指稱：檢察官聲請送被告至勒戒處所觀察、勒
      戒之聲請書漏未送達被告或選任辯護人，致被告及選任辯
      護人無法適時向原審陳述意見或聲請調查證據，核屬剝奪
      被告之防禦權、妨礙被告陳述意見之權等語。惟按裁定因
      當庭之聲明而為之者，應經訴訟關係人之言詞陳述；又為
      裁定前有必要時，得調查事實，刑事訴訟法第222條定有
      明文。是裁定與判決不同，以不經言詞陳述為原則，除有
      上揭所列或刑事訴訟法第十章與被告羈押相關之裁定等情
      形外，並無須經當事人言詞陳述之規定，均依書面審理，
      最高法院102年度台抗字第368號裁定意旨同此見解。而毒
      品危害防制條例並未明定法院須經開庭審理程序，始得為
      觀察、勒戒、強制戒治之裁定，此與刑事訴訟法關於羈押
      被告需先行訊問之法定程序原則有別。又依前揭事證所示
      ，顯見被告本件施用第二級毒品大麻之犯行，事證明確，
      並無另行調查事實之必要，故原審雖未傳訊被告到庭陳述
      意見，逕依本件案卷之訴訟資料書面審理後，裁定被告應
      送勒戒處所觀察、勒戒，並無違反正當程序，亦無何裁量
      怠惰違誤之處。
（四）抗告意旨固指稱：檢察官及原審皆未詢問被告及選任辯護
      人是否參與治療機構之戒癮治療，致被告及選任辯護人無
      從表示意見，被告現已參與治療機構之戒癮治療，不宜逕
      為中斷，應裁定命被告繼續完成戒癮治療為妥等節。惟以
      ：
（１）按97年4月30日修正公布之毒品危害防制條例第24條第1項
      ，採行「觀察、勒戒」與「緩起訴之戒癮治療」並行之雙
      軌模式，並無「緩起訴之戒癮治療」應優先於「觀察、勒
      戒」的強制規定。且依毒品危害防制條例第24條第2項規
      定及最高法院100年度第1次刑事庭會議決議之結論，檢察
      官對於「初犯」施用毒品案件，如為附命完成戒癮治療之
      緩起訴處分，嗣該緩起訴處分被撤銷確定，檢察官應直接
      予以起訴或聲請簡易判決處刑，而不得再向法院聲請觀察
      、勒戒。反之，如係先向法院聲請觀察、勒戒，並視被告
      有無繼續施用毒品傾向，決定是否接受強制戒治，其於觀
      察、勒戒完畢或強制戒治期滿後，最終均可獲得不起訴處
      分，所以如將後續不能完成戒癮治療及司法追訴之潛在風
      險一併納入考量，附命完成戒癮治療之緩起訴處分亦非必
      然有利於被告。是以，就保障被告利益之觀點而言，亦無
      必要將「緩起訴之戒癮治療」認係「觀察、勒戒」之前置
      處分。因此，檢察官自得按照個案情形，依法裁量決定採
      行何者為宜。且觀諸毒品危害防制條例之全部條文，並無
      課以檢察官於聲請觀察、勒戒裁定前，應訊問被告是否同
      意觀察、勒戒之規定，檢察官亦無於聲請書中說明不命被
      告接受戒癮治療理由之義務。
（２）另由「毒品戒癮治療實施辦法及完成治療認定標準」第6條
      ：「檢察官為緩起訴處分前，應得參加戒癮治療被告之同
      意，並向其說明完成戒癮治療應遵守事項後，指定其前往
      治療機構參加戒癮治療」；「未滿20 歲之被告，並應得
      其法定代理人之同意。」之規定可知，受戒癮治療者必須
      自行前往治療機構接受戒癮治療並遵守一定事項，一旦違
      反，其緩起訴處分即有可能遭到撤銷，並由檢察官依法追
      訴。故如檢察官欲依毒品危害防制條例第24條規定，以緩
      起訴方式替代觀察、勒戒時，自應詢問行為人是否同意接
      受戒癮治療。是緩起訴之戒癮治療應屬法律賦予檢察官偵
      查裁量結果之作為，不得認為係施用毒品者所享有之權利
      。而是否給予施用毒品者為附命完成戒癮之緩起訴處分，
      既屬檢察官之職權，自非法院所得介入審酌。
（３）又按毒品危害防制條例所規定之「觀察、勒戒」程序，係
      針對受處分人所為保安處分，目的在戒除行為人施用毒品
      身癮及心癮，以達教化與治療之目的，其立法意旨在幫助
      施用毒品者戒毒，性質上為一療程，而非懲罰，並屬強制
      規定，除檢察官審酌個案情形，依同條例第24條第1項為
      附命完成戒癮治療之緩起訴處分外，凡經檢察官聲請法院
      裁定將被告送勒戒處所觀察、勒戒者，法院僅得就其聲請
      審查被告是否有施用毒品之行為，以及被告是否為「初犯
      」而為准駁之裁定，並無自由斟酌以其他方式替代或得以
      其他原因免予執行之權。而所謂「緩起訴之戒癮治療」，
      係由檢察官審酌個案情形，依毒品危害防制條例第24條規
      定，改以緩起訴處分方式轉介毒品施用者前往醫療院所治
      療。惟是否給予被告為附命完成戒癮治療之緩起訴處分，
      事屬刑事訴訟法253條之1第1項及第253條之2第1項第6款
      特別賦予檢察官之職權，非法院所得審酌，被告亦無聲請
      檢察官為緩起訴之權利，檢察官即使未為此部分理由之說
      明，於法亦無不合（本院暨所屬法院107年法律座談會刑
      事類提案第22號研討結果參照）。倘檢察官係聲請法院裁
      定觀察、勒戒，法院就其聲請，除檢察官有違法或濫用其
      裁量權之情事外，僅得依法裁定被告令入勒戒處所執行觀
      察、勒戒，以查其是否仍有施用毒品傾向，尚無自由斟酌
      以其他方式替代之權，且無需先行徵詢醫療機構之意見。
（４）據此，本件檢察官斟酌個案情節後，未對被告為附命完成
      戒癮治療之緩起訴處分，而逕予向原審法院聲請裁定觀察
      、勒戒，此乃檢察官裁量權之適法行使，法院自應予以尊
      重。且本件查無檢察官聲請有何違背法令、認定事實有誤
      或其他重大明顯瑕疵之處，其聲請應屬有據，自無由法院
      審酌以其他方式替代之餘地，亦無因被告之個人或家庭因
      素而免予執行之餘地，是抗告意旨另以其須照顧未成年子
      女為由，請求免予觀察、勒戒等語，核非有憑，尚無從執
      此認定原裁定有所違誤。
四、綜上所述，被告既有本件施用第二級毒品之行為，自有予以
    矯治並預防其將來繼續施用之必要性，原審依檢察官聲請，
    裁定將被告送勒戒處所觀察、勒戒，經核並無違誤。被告猶
    執前詞提起本件抗告，指摘原裁定不當，為無理由，應予駁
    回。
據上論斷，應依刑事訴訟法第412 條，裁定如主文。　
中　　華　　民　　國　　109 　年　　7 　　月　　20　　日
                  刑事第十九庭審判長法　官　曾淑華
　　　　　　　　　　　　　　　　　  法　官　陳文貴　　
                                    法　官　王美玲
以上正本證明與原本無異。
不得再抗告。
                                    書記官  李逸翔
中　　華　　民　　國　　109 　年　　7 　　月　　20　　日